【裁判字號】    90,重上更(三),15
【裁判日期】    900501
【裁判案由】    業務侵占
【裁判全文】
臺灣高等法院臺中分院刑事判決                  九十年度重上更(三)字第一五號
    被      告  庚○○
    選任辯護人  曾慶崇律師
右上訴人因業務侵占案件，不服臺灣臺中地方法院八十三年度訴字第一二０三號中華
民國八十三年八月八日第一審判決（起訴案號：臺灣臺中地方法院檢察署八十三年度
偵字第三七六九號），提起上訴，判決後由最高法院第三次發回更審，本院判決如左
：
      主  文
原判決撤銷。
庚○○連續意圖為自己不法之所有，而侵占對於業務上所持有之物，處有期徒刑柒月
。
      事  實
一、庚○○係台中縣大雅鄉○○村○○路田心巷五之一號保帥金屬有限公司（以下簡
    稱保帥公司）之董事長兼總經理，為從事業務之人，竟基於為自己不法所有之概
    括犯意，於民國（下同）八十二年九月間，代表保帥公司向客戶尚業有限公司（
    以下簡稱尚業公司）收取承作鋁門窗之材料費及工資共新台幣（下同）一百四十
    四萬五千四百九十三元後，僅入帳七十五萬元，將餘款六十九萬五千四百九十三
    元（起訴書依卷附庚○○收款未入帳明細表誤載為五十五萬七千八百二十元）均
    侵占入己，花用殆盡。復於同年十月中旬及十一月初，代表保帥公司向客戶己○○先後收取承作鋁門窗之材料費及工資各七萬元、四萬元後，亦未交回保帥公司
    ，分別予以侵占入己，花用殆盡。
二、案經保帥公司股東戊○○、丁○○、丙○○及乙○○等人訴由臺灣臺中地方法院
    檢察署檢察官偵查起訴。
      理  由
一、訊據上訴人即被告（以下稱被告）庚○○坦承其係保帥公司之董事長兼總經理，
    及於前開時間向保帥公司客戶尚業公司及己○○等二人收取上開款項等事實不諱
    ，惟矢口否認有業務侵占犯行，辯稱：伊當時向尚業公司收取之上開款項係二張
    支票，嗣由伊持向他人調現後，將現款七十五萬元交由會計入帳，其餘款項則因
    伊曾替公司代墊款項，乃用以抵償其為公司代墊之款項，另向己○○所收取之十
    一萬元係伊個人向己○○借用款項，並非保帥承作鋁門窗之工程款云云。
二、惟查右揭事實，已據保帥公司股東戊○○、丁○○、丙○○及乙○○等人指訴綦
    詳，核與證人即保帥公司會計莊梅瑛證稱：「（被告）向己○○所收取之十一萬
    元並未入帳」「（被告）向尚業公司所收取之一百四十四萬五千四百九十三元，
    沒有全部入帳，僅入帳七十五萬元」等情相符（見原審卷第五十六頁、本院上訴
    卷(一)第一百十三頁、本院上更一卷第卅三頁），並經證人己○○於原審、本院前
    審及本院審理時結證：「庚○○有向我收錢，一次七萬元，另一次是四萬元，共
    十一萬元，他說要付做鋁窗之錢，庚○○並沒有向我借錢」，「他（指庚○○）
    向我收工程款之時間係八十二年十月中旬及十一月初」、「這二筆錢是鋁門窗的
    工程款，不是借款」（見原審卷第五十五頁、本院上訴(一)卷第卅四頁、第卅五頁
    、本院上更一卷第五十頁、第五十一頁，本審九十年三月五日訊問筆錄），另證
    人紀華於本院前審時亦證稱：被告於八十二年九月間計向尚業公司收取工資及材
    料費共一百四十四萬五千四百九十三元各等語屬實，而被告則始終未能舉證證明
    其向尚業公司收取一百四十四萬五千四百九十三元當時，其公司曾因其替公司代
    墊款項而欠其六十九萬五千四百九十三元之情事。參諸被告自八十一年七月廿一
    日起至八十二年十月為止替公司代墊款或自己向公司借款，均曾經會計莊梅瑛逐
    筆記帳在案，有被告提出之會計莊梅瑛所製作之被告與公司資金往來明細帳簿在
    卷可稽（見本院上訴(二)卷第四十四頁），而揆之該帳簿並無被告所謂六十九萬五
    千四百九十三元之代墊款，而本件被告於向尚業公司收取面額共計一百四十四萬
    五千四百九十三元之二張支票後，支票僅拿給保帥公司之會計莊梅瑛看一下，即
    由被告拿走，並於其後僅交莊梅瑛七十五萬元入帳，另外所餘六十九萬五千四百
    九十三元之去向，並未向會計莊梅瑛說明，亦經證人莊梅瑛於本院審理時結證在
    卷，且為被告所不否認，此外，被告於本院前審訊問有關上開六十九萬五千四百
    九十三元之去處時，則稱：「我是說可能因我替公司墊款，所以抵下來，詳細情
    形事隔太久我記不清楚：：」云云（見上更(一)字第二○四號卷第三十四頁），按
    六十九萬餘元並非少數，且被告所提出之會計莊梅瑛所製作之被告與保帥公司資
    金往來明細帳簿對於被告八十一年七月二十一日起至八十二年十月止為保帥公司
    代墊款，或被告向公司借款均有記載，衡情若上開六十九萬餘元，係被告為保帥
    公司支付款項，而加以抵帳，亦應有記載，方合被告當時處理保帥公司與其資金
    往來之處理方式，依上開各情，應認被告將其所收自尚業公司之材料費及工資共
    一百四十四萬五千四百九十三元中之六十九萬五千四百九十三元，已加以挪用，
    方合事證，至被告於八十二年十二月間離開保帥公司時，保帥公司尚積欠被告六
    十餘萬元，雖經證人莊梅瑛證述在卷，然被告因負責保帥公司之業務，而與該公
    司間有資金往來情形，至被告離職時，結算結果保帥公司尚有欠被告往來款之事
    實，並不影響被告於為保帥公司收取尚業公司上開材料費及工資後，將一部款項
    挪用之可能，蓋被告於經營保帥公司期間，有擅挪用公司款項，獲取不正當利益
    之情形，但於離職時，因中間或其後又與公司間有其他資金往來，致離職時，公
    司尚有積欠被告款項，本屬可能。故不能因證人莊梅瑛證稱被告離職時結算結果
    公司尚欠被告六十餘萬元，而影響被告有意圖為自己不法所有侵占犯行之認定。
    此外被告上開犯行復有己○○所立之付款證明一紙在卷可憑（見偵查卷第七頁）
    ，足證被告所辯，顯係飾卸之詞，不足採信，本件事證明確，被告犯行洵堪認定
    。至證人己○○在本審供稱係交付被告十一萬元之工程款，已如前述，其雖於本
    院前審中曾供稱：被告共向其收取工程款十二萬元等語，顯與事實不符（應係十
    一萬元之誤，其前供及所立之付款證明均載明係十一萬元），另股東丁○○於原
    審供稱：被告係以私人名義向尚業公司借款云云，亦核與證人紀華所證不符，均
    非足取。被告侵占向尚業公司所收款項未入帳之金額，實際上為六十九萬五千四
    百九十三元，詳如前述，則告訴人等提出之「庚○○收款未入帳明細表」所載被
    告向尚業公司收款未入帳金額為五十五萬七千八百廿二元，顯係未查明清楚所致
    ，併此明。
三、按被告係保帥公司董事長兼總經理，為從事業務之人，其將業務上所收取之上開
    工程款擅自侵占入己，花用殆盡，核其所為，係犯刑法第三百三十六條第二項之
    業務侵占罪。被告先後多次犯行，時間緊接，犯罪構成要件相同，顯係基於概括
    犯意為之，應依連續犯規定，論以一罪，並加重其刑，原審予以論罪科刑，固非
    無見，惟查被告犯罪之時間係八十二年九月間至同年十一月初（見證人己○○及
    紀華上開證詞），原審認係自八十二年十月間起至同年十二月間止，及侵占尚業
    公司之工程款金額為六十九萬五千四百九十三元，原審認係五十五萬七千八百二
    十元，均與事實不符，已有未合。再查，關於被告涉嫌侵占尚渼（原審誤為尚漢
    ）實業公司（以下簡稱為尚渼公司），群億建設股份有限公司（以下簡稱為群億
    公司）、劉盛欣、林春欽及保帥公司週轉金部分均不成立犯罪（理由詳後述），
    原審認此部分亦成立犯罪，亦有可議。被告上訴意旨仍執前詞，否認犯罪，雖無
    理由，但原判決既有上述可議之處，應由本院將原判決予以撤銷改判。爰審酌上
    訴人即被告犯罪之動機、目的、手段、所生之危害，及犯後態度等一切情狀，量
    處如主文第二項所示之刑。
四、公訴意旨另以：被告自八十二年十月間起至同年十二月間止，並先後侵占客戶尚
    渼公司、群億公司、劉盛欣（即大雅劉先生）、林春欽及天淼工程有限公司（以
    下簡稱為天淼公司）等人所交付之鋁門窗工程款，依序為十五萬三千七百七十元
    、十五萬元、八萬二千元、二十四萬二千三百零七元、一百七十萬八千三百二十
    六元及保帥公司之週轉金卅三萬零四百九十五元（詳如卷附庚○○收款未入帳明
    細表），因認被告另涉有業務侵占罪嫌云云。訊據被告則矢口否認有侵占該部分
    款項犯行。經查，被告並未向客戶劉盛欣、林春欽收取承作鋁門窗之工程款等情
    ，業據證人劉盛欣、林春欽二人分別在本院前審結證在卷（見本院上訴卷(一)第八
    十六頁反面及第一百四十二頁反面），而天淼公司所欠保帥公司之一百七十萬八
    千三百二十六元工程款，亦據證人即承接經營天淼公司所留下來業務之江正明於
    原審審理時結稱：天淼公司積欠保帥公司上開工程款由伊處理，因金額過大，尚
    未能清償保帥公司等語在卷，並有天淼公司之負責人林生屏所出具之聲明書影本
    一份在卷可資佐證（見原審卷第八十二頁）。至尚渼公司部分僅收取十六萬四千
    九百三十一元（已入帳），未入帳之十五萬三千七百四十元部分尚未收取，亦據
    證人蘇東隆結證在卷（見本院上訴卷(一)第八十七頁反面及第八十八頁反面）。另
    群億公司部分係承作該公司負責人張慶賢之私人別墅鋁門窗工程，且所向張慶賢
    所取得之十五萬元，當時並未言明係工程款，業據證人張慶賢結證屬實（見本院
    上訴卷(一)第一百七十九頁反面至第一百八十頁、本院上訴卷(二)第十二頁至第十三
    頁），核與被告辯稱係其私人急用而向張慶賢借貸，並非收取工程款，是此部分
    尚難認係承作鋁門窗之工程款。至保帥公司之週轉金平時均由被告使用等語相符
    ，並據證人莊梅瑛供明在卷（見原審卷第五十五頁反面），而告訴人等所提出之
    收款未入帳明細表，亦記載係被告向公司（即保帥公司）借貸，有該收款未入帳
    明細表影本一份足按（見偵查卷第六頁），此部分應係被告向保帥公司所借貸，
    縱被告迄未返還，亦屬民事債務不履行之問題，與業務上侵占罪之構成要件不合
    。綜上所述，被告此部分犯罪，應屬不能證明，惟因公訴人認此部分與前開科刑
    部分係屬具有連續關係之裁判上一罪，爰不另為無罪之諭知。又證人張慶賢於八
    十三年一月二十一日所立之付款證明，雖載明上開十五萬元係工程款，但查該款
    並非工程款，已如前述，該付款證明並無法資為不利於上訴人即被告之證明。至
    本件雖係刑事訴訟法第三百七十六條第三款所列之案件，惟於修正刑事訴訟法施
    行前，原得上訴於第三審法院，且已繫屬於法院，依刑事訴訟法施行法第五條第
    一項規定，仍應依修正刑事訴訟法施行前之法定程序終結之，均附此說明。
五、據上論斷，應依刑事訴訟法第三百六十九條第一項前段、第三百六十四條、第二
    百九十九條第一項前段，刑法五十六條、第三百三十六條第二項，罰金罰鍰提高
    標準條例第一條前段，判決如主文。
本案經檢察官甲○○到庭執行職務。
中      華      民      國      九十     年       五      月     一     日
                                  臺灣高等法院臺中分院刑事第八庭
                    審判長法  官  羅  得  村
                                              法  官  劉  榮  服
                                              法  官  陳  賢  慧
右正本證明與原本無異。
如不服本判決應於收受送達後十日內向本院提出上訴書狀，其未述上訴之理由者並
得於提起上訴後十日內向本院補提理由書（均須按他造當事人之人數附繕本）。
                                              書記官  許  麗  花
中      華      民      國      九十     年       五      月     二     日
附錄：
刑法第三百三十六條第二項：對於業務上所持有之物，犯前條第一項之罪者，處六月
                          以上五年以下有期徒刑，得併科三千元以下罰金。
                                                                        Ｆ


司法院資訊處製作；財團法人民間司法改革基金會備份。
